臺北高等行政法院判決
　　　　　　　　　　　　　　　　　　93年度訴字第04170號
　　　　　　　　　　　　　　　.
原　　　告　甲○○
訴訟代理人　袁金蘭（會計師）
　　　　　　林瑞彬律師
被　　　告　財政部臺北市國稅局
代　表　人　張盛和（局長）住同上
訴訟代理人　乙○○
上列當事人間因所得稅法事件，原告不服財政部中華民國93年10
月21日台財訴字第09300453720號訴願決定，提起行政訴訟。本
院判決如下：
　　主  文
訴願決定及原處分（復查決定）均撤銷。
訴訟費用由被告負擔。
　　事實
一、事實概要：
    緣原告為南山人壽保險股份有限公司（下稱南山人壽）之負
    責人，經被告查得南山人壽於84年間招待特定員工出國旅遊
    ，屬給付薪資所得計新台幣（下同）146,290,044元，應扣
    繳稅款8,777,402元，惟未依所得法第88條規定辦理扣繳，
    遂以89年5月10日財北國稅中北徵字第890007117號函，責令
    原告於89年6月10日前補繳應扣未扣之稅款8,777,402元，及
    補報扣繳憑單；嗣以原告並未依限補繳稅款及補報扣繳憑單
    ，乃依同法第114條第1款規定，另按應扣未扣稅額處以3倍
    之罰鍰計26,332,206元。原告不服，申請復查，未獲變更，
    提起訴願，經遭駁回，遂提起行政訴訟。
二、兩造聲明：
　(一)原告聲明：
    1.訴願決定、被告93年3月24日財北國稅法字第0930202079
      號及93年3月25日財北國稅法字第0930221103號原處分均
      撤銷。
    2.訴訟費用由被告負擔。
　(二)被告聲明：
    1.駁回原告之訴。
    2.訴訟費用由原告負擔。
三、兩造之主張：
　(一)原告主張之理由：
    1.按「涉及租稅事項之法律，其解釋應本於租稅法律主義之
      精神，依各該法律之立法目的，衡酌經濟上之意義及實質
      課稅之公平原則為之」為司法院釋字第420號解釋所明定
      。查南山人壽所舉辦之會議有專題演講、高峰論壇討論心
      得報告、績優業務人員互相切磋、表揚績優人員等活動，
      其性質及目的係為推廣業務，藉著移地觀摩訓練、會議等
      激勵，以達成討論、溝通、創新的訓練效果，以便提高業
      務人員素質，故原告舉辦會議、參訪、研討心得報告及表
      揚，就本案之經濟實質而言，其目的係為使表現優異之業
      務人員精進進修，其性質為為達到培育人才目的之必要支
      出，對南山人壽有提高業務人員能力之實際效益，而與給
      予一般工作人員旅遊支出截然不同，實不應將此逕視為旅
      遊性質之支出及所屬業務人員應扣繳之應稅所得。另按一
      般商務慣例，當公司有舉辦進修營、研討會或其他具有訓
      練性質活動之需求時，亦常前往國外之觀光場所或偏遠風
      景勝地辦理訓練活動，其目的不外於藉由該國外或偏遠地
      點召開會議，使鼓勵受訓學員積極參與且更能專注於課程
      或會議中；是以前往參加國外舉行之會議或受訓行程對公
      司業務人員素質之提升，企業文化之培養，國際視野之增
      廣方面絕對有其正面存在，是以各國（包括我國）之各大
      知名旅館皆備有大型會議廳之場地供公司企業租用，而旅
      行社業亦因此常與企業合作推出代為安排赴外國受訓或與
      會所需之機票、食宿等行程事項，此為極常見之商業行為
      ，絕非如被告所謂凡在觀光勝地所舉辦之公司活動皆為旅
      遊之性質。又查，南山人壽所舉辦之高峰會議費用支出，
      其內容包含相關費用例如機票、住宿費、場地支出等，因
      此與召開訓練會議之定義並無不符之處，故非屬獎勵而招
      待業務人員旅遊。且南山人壽補助員工旅遊所支付之代金
      部分，原告已於當年度即併入員工所得扣繳申報，可知原
      告並非刻意未辦理系爭會議費用之扣繳，僅為徵納雙方對
      於費用性質認定之歧異，顯難稱原告確有未盡扣繳義務之
      故意或過失，依據司法院大法官會議解釋，實不應再另行
      加以裁處。
    2.按「舉辦全體員工均可參加之國內、外旅遊所支付之費用
      ，免視為員工之所得。惟如以現金定額補貼或僅招待特定
      員工（如達一定服務年資、職位階層、業績標準‧‧‧）
      旅遊部分，應認屬各該員工之其他所得‧‧‧確由營利事
      業負擔者，依同法第14條第1項第3類規定，屬營利事業對
      員工之補助，應合併員工薪資所得扣繳所得稅。」財政部
      83年9月7日台財稅第831608021號函釋（下稱財政部83年
      函釋）著有明文，惟前揭解釋實違反論理法則、平等原則
      及實質課稅原則，應不足採為裁判之基礎。「憲法第19條
      規定人民有依法納稅之義務，係指人民僅依法律所定之納
      稅主體、稅目、稅率、納稅方法及納稅期間等項而負納稅
      之義務」、「對人民違反行政法上義務之行為予以裁罰性
      之行政處分，涉及人民權利之限制，其處分之構成要件與
      法律效果，應由法律定之」，司法院釋字第217號解釋及
      釋字第402號解釋足資遵循，又釋字第413號解釋亦明揭關
      於「所得稅扣繳」規定仍有「租稅法律主義」之適用。按
      所得稅制係由納稅義務人自動申報繳納，但為掌握所得來
      源，及兼顧國庫財源在年度進行中之均衡性，遂於所得稅
      法中設計扣繳制度，責成「所得給付人」於支付時，必須
      先按規定之扣繳率扣下一定稅款並代「所得人」繳予國庫
      ，由「所得人」憑以抵繳申報之應納所得稅，如有剩餘，
      尚可取得退稅，由此可知，所得稅法之所以設置扣繳義務
      之制度，其目的無非為確保所得稅之徵收，以簡化稅款之
      徵收程序，故扣繳義務人乃是為國家稅收之計算，收入並
      繳納稅款，本身並不負擔租稅債務，而係因法律規定使扣
      繳義務人成為類似依法受國家委託行使公權力（代收稅款
      ）之人，人民即不可能於無法律依據之情形下而需負擔此
      義務。細譯財政部83年函釋即可知，就「公司舉辦員工參
      加之國內、外旅遊所支付之費用」是否屬員工所得性質，
      財政部竟以公司所支付之費用係員工全體可參加或僅部分
      參加為認定標準。財政部此種左支右黜之作法，即可知該
      旅遊費用不可能可以直接被解釋為員工所得，蓋同一種費
      用之支付，其應否扣繳之認定不應因參加旅遊人員之身份
      別或其他差異而有不同之認定方式，亦不能因其他員工有
      否同一種利益（假設員工有此利益）而有異其性質，否則
      即顯有違背憲法第7條所明定之平等原則及租稅公平原則
      ；是以，由函釋即知其但書以「全體員工是否為參加」而
      有不同之性質認定，等於使稅捐機關於法未授權下得自行
      以行政命令決定此類費用支付之性質，其認定標準除有違
      租稅公平原則外，其擴張解釋稅法亦顯違租稅法定主義。
      又依據財政部83年函釋之論理，若公司擬取消少數員工參
      與公司舉辦之全體員工旅遊活動之權益，則其餘多數員工
      將因此被認定已收受其他所得而多負擔個人綜合所得稅，
      對於接受補助出國旅遊之業務人員其所得認定將因其他員
      工得否參加而異，顯違論理法則，且實難令人理解為何同
      一經濟實質因其他因素而有不同之認定，故財政部83年函
      釋係以旅遊是否全體員工均可參加為標準之論理基礎，將
      使經濟實質無法顯現，並對相同旅遊支出有不同之稅務處
      理，更無一合理之區分標準為依據。次按，若參與旅遊而
      收受非現金補助之員工，反需負擔額外被扣繳之稅款，顯
      將打擊收受旅遊補助員工之士氣，損害員工對於原告公司
      之向心力，使原告激勵員工之作為產生反效果，影響正常
      營運，亦證83年函釋確有諸多矛盾之處，顯有違背論理法
      則。
    3.按「勞工每日正常工作時間不得超過8小時，每2週工作總
      時數不得超過84小時」為勞動基準法第30條所規定。次按
      「勞工每7日中至少應有1日之休息，作為例假。」為勞動
      基準法第36條規定。依據此規定，勞工每日正常工作時間
      不得超過每日之三分之一時數，以及每2週工作時數不得
      超過每2週總時數之四分之一，是以依據勞基法規定，每
      週工作時數（42小時）超過每週總時數（168小時）之25
      ﹪即顯非合法，故若因南山人壽所屬業務人員於出國期間
      之工作時數或參予會議時數「僅」占出國期間之二分之一
      即認定該行程屬於旅遊性質，顯有邏輯上謬誤；次查系爭
      會議（第1次環球會議）行程共10日，10日中有5日係進行
      會議，以2至3日為台北至歐洲之交通時間，僅有2至3日為
      旅遊時間，對參加系爭會議之業務人員而言，如全部行程
      均安排會議，將顯違勞動基準法第36條之規定，由此即可
      知，南山人壽支付約2日之旅遊費用確僅係為舒緩業務人
      員參加會議之辛勞所為之必要支出，而台北至歐洲之往來
      費用依前揭事實及論理亦絕對可認定為辦理國外會議所需
      支付之費用，因此被告認前開費用屬業務人員之薪資所得
      ，其認事用法顯有違誤。按本件被告已認定南山人壽相關
      會議在國外進行所需之費用即非業務人員所得，依此邏輯
      ，為實現在國外開會目的所支出之機票、當地交通、食宿
      費用為何仍全屬業務人員所得，其邏輯之謬誤至為明顯。
    4.按「左列各種所得，免納所得稅︰‧‧‧八、中華民國政
      府或外國政府，國際機構、教育、文化、科學研究機關、
      團體，或其他公私組織，為獎勵進修、研究或參加科學或
      職業訓練而給與之獎學金及研究、考察補助費等。」為所
      得稅法第4條第1項第8款所規定。縱認本案業務員因參加
      系爭會議應認定受有類似補助款之所得，亦應審究其「所
      得」究為應稅所得或免稅所得。查南山人壽屬於該款規定
      所謂之其他公私組織，而安排海外行程之目的係為精進員
      工之專業職能、視野、人際關係已如前述，屬於營利事業
      所得稅查核準則第86條之1第1項第6款所規定之訓練費用
      性質，而非屬財政部83年函釋所欲規範之標的，自無將員
      工參與訓練之費用認定為員工所得而必須加以扣繳之理。
      南山人壽之所以補助所屬業務員參與海外會議，係為獎勵
      其藉此等海外會議進修，達到提供其職業訓練之目的，因
      此方給予所屬業務員研究或考察等補助費，顯符合前揭所
      得稅法第4條第8款之免稅規定，既為免稅之所得，依法則
      再無就該筆所得扣繳之需，故被告所為之原處分及後續裁
      罰處分亦皆無所附麗，自應予以撤銷。
    5.系爭費用支出中，僅有導遊費、小費、旅遊部份之車資、
      旅遊景點之門票費用等，或可屬於直接歸屬於員工福利性
      質，如鈞院認為此屬員工福利而應依財政部函釋視為員工
      之薪資所得，亦僅有此部分可能按薪資所得應適用之扣繳
      率6%扣繳，除此之外被告所要求之扣繳金額，皆應與原告
      本業經營之訓練業務有關，屬於前揭免稅所得之範疇，並
      非員工之薪資所得而毋須辦理扣繳。故退萬步言，縱認系
      爭費用支出有少部分為南山人壽提供予員工在會議地點從
      事旅遊之用，且認為南山人壽派遣優良員工出國參加訓練
      會議不得於法定休息日提供業務員旅遊活動，故有查明南
      山人壽所支出系爭費用屬於提供業務員旅遊部分之金額之
      必要，惟本案行為時距今已近十年之遙，經詢南山人壽已
      向旅行社索取相關憑證，但已無法取具較原始憑證更詳細
      之收據或統一發票可供提示，以證明前揭導遊費等之實際
      金額多寡，但本案中可直接歸屬於員工所得之部分，包括
      導遊費、小費、旅遊部份之車資、旅遊景點之門票費用等
      之總數，依據經驗法則，不可能如同被告所主張會高達
      146,290,044元而應扣繳8,777,402元，故為求能在雙方皆
      以無法舉證系爭費用之詳細明細資料下，至多僅能就系爭
      支出中無法明確歸屬於旅遊支出或會議支出之部分以某一
      合理之比例加以分攤，以使本案之經濟實質得以顯現，以
      符合司法院釋字第420號解釋所揭櫫之實質課稅原則，茲
      詳述如下：就本案高/極峰會議以及環球會議所支出之
      機票費用34,475,075元、31,581,000元及支付簽證費用、
      保險費用及機場稅費部份合計7,033,950元，因此等支出
      為南山人壽所屬員工參與海外會議所必須，即無論有無安
      排任何旅遊行程仍須支出，故可知此等機票費用等並非與
      旅遊活動等相關之成本費用，自應不得將其視為員工應被
      扣繳之薪資所得。按「營利事業之員工國內出差所取得
      旅宿業開立之宿費統一發票，如已於買受人欄書明該營利
      事業名稱或出差員工姓名，均可依照營利事業所得稅結算
      申報查核準則第74條規定，核實認定其旅費支出」為財政
      部69年9月1日稅第37296號函釋所規定。就營利事業所支
      付之員工出差食宿費，被告等稽徵機關從未要求屬於員工
      休假日之部分應區分出來由員工自行負擔（如被告要為此
      主張，政府官員赴國外考察順道旅遊日之食宿費用由被告
      或財政部核銷之行為將成為圖利他人之犯罪行為），依常
      理亦可得知若員工出差之期間跨越兩週之間而包含休假日
      ，休假日之住宿係為了下一週之工作日開始能繼續工作而
      不得不發生，故該函釋方未就工作日與休假日加以區分，
      而僅以憑證之抬頭為唯一認定標準。故就本案之高峰會議
      及極峰會議而言，會議之總日數為9日，扣除首尾之搭機
      日數2日（6/13,6/21）外，南山人壽於系爭年度之非會議
      日僅有2日（6/16-6/17），與主要之會議行程5日（
      6/14-6/15, 6/18-6/20）間之比例為2比5，與每週工作5
      日休假2日之比例完全相同，故就旅遊日之膳雜及食宿費
      用而言，應可比照視為休假日必須支出之食宿及膳雜補助
      ，而僱主之所以安排相關活動係為充實員工休假日之生活
      ，故以最嚴格之標準而言，亦僅有此類活動本身之支出或
      可視為補助員工之應扣繳薪資所得（無論南山人壽有無舉
      辦旅遊活動，出差之員工於休假日仍要用餐以及睡眠以待
      下一工作週之來臨），故南山人壽為所屬員工於其休假日
      負擔其膳食及住宿之費用，依前揭函釋意旨及目前稽徵實
      務，向無將其視為應稅所得而須扣繳之必要，故僅有前揭
      可直接歸屬於旅遊活動費用之支出可能屬於應扣繳之所得
      。另就本案環球會議而言，會議之總日數為10日，扣除首
      尾之搭機日數2日外（以第一梯次為例【下同】：9/9，
      9/18），南山人壽於系爭年度之非會議日僅有3日（9/10
      ，9/16-9/17），會議行程為5日（9/11-9/15），此5日與
      整體行程中前往及離開目的地所必須之頭尾交通移動日2
      日，合計7日，與非會議日之比例為7比3，此30%之比例與
      每週工作5日休假2日之比例28%（2÷7=28.57 %）亦相去
      不遠，故比照前段之論理，旅遊日之膳雜及食宿費用亦無
      須被視為應稅所得而扣繳。若鈞院未能採信前揭項之論
      理，因本案系爭支出中除可直接歸屬於會議費用者外（如
      機票費用），亦包括無法明確歸屬於旅遊支出，亦無法明
      確歸屬於會議支出之部分，此部分應以某一合理之比例加
      以分攤，以使本案之經濟實質得以顯現，以符合司法院釋
      字第420號解釋所揭櫫之實質課稅原則。此一合理之比例
      ，應以非會議日與會議所必須日間之為最具相關性，係最
      易於辨認及計算之分攤標準，故就高峰會議及極峰會議部
      分，其非會議日與會議所必須之日數各為2日及7日（會議
      日及首尾移動日），合計9日，而住宿費用15,095,850元
      、餐費為9,888,180元等二部分應依照九分之二之比例，
      以5,552,006元（【15,095,850+9,888,180】×2÷9）為
      應扣繳之員工所得，僅應加以扣繳333,120元。同理，環
      球會議部分非會議日與會議所必須之日數各為3日及7日，
      合計10日，環球會議部分支出之食宿費用25,583,655元部
      分應依照十分之三之比例，以7,675,097元（【
      25,583,655】×3÷10）為應扣繳之員工所得，僅應加以
      扣繳460,506元。至於車資部分，因相關會議之進行地點
      皆位於海外飯店之會議廳內，故除抵達目的地當日之機場
      與飯店之交通費用，即返台啟程當日之飯店與機場間之交
      通費用外，會議期間內皆無須搭載交通工具，此部份日數
      無需分攤交通費用，故就此部分之分攤比例，應以非會議
      日之日數，佔非會議日數加上行程頭尾2日之比例為分攤
      標準，以高峰會議及極峰會議為例交通費用為10,288,350
      元，而非會議日為2日，加上首尾2日為4日，應依照四分
      之二之比例，以5,144,175元（【10,288,350】×2÷4）
      為應扣繳之員工所得，僅應加以扣繳308,651元。同理，
      環球會議部分支出之交通費用為8,080,075元，非會議日
      為3日，故應依照五分之三之比例，以4,848,045元（【
      8,080,075】×3÷5）為應扣繳之員工所得，僅應加以扣
      繳290,883元。綜前所述，本案以最寬鬆之標竿計算應扣
      繳金額亦僅為1,393,160元，被告主張之應扣繳所得額為
      8,777,402元，二者相差超過6倍，其差距為被告將非旅遊
      日之食宿交通費用亦列為員工所得之認事用法顯然錯誤所
      造成，是以被告此等扣繳義務之命令賦予顯與事實之所得
      情形不符，原告方無法遵循此等違法之命令據以扣繳，而
      應由被告重為正確之扣繳命令原告依法方有配合扣繳之義
      務，已如前述，如鈞院認原告確有必要因不適法之扣繳命
      令而需自訂合理之扣繳金額而為扣繳，原告認為至多亦僅
      有1,393,160元為扣繳金額之空間，請鈞院明鑑。
    6.按「人民違反法律上之義務而應受行政罰之行為，法律無
      特別規定時，雖不以出於故意為必要，仍須以過失為其責
      任條件。」司法院釋字第275號解釋訂有明文。南山人壽
      以舉辦相關會議之方式達到精進優良業務人員表現之目的
      ，於系爭年度前已實施有年，被告於其引為依據之83年函
      釋公布時至為扣繳命令之89年為止，此期間長達6年，亦
      未曾對南山人壽83年以前之費用責令為扣繳或為調整核定
      南山人壽系爭費用改為其薪資費用之核定，故原告對被告
      突如其來之責令扣繳命令自會感到錯愕而須另花費時間澄
      清，且縱鈞院仍認系爭費用應屬業務人員薪資費用，依前
      揭原告所陳之理由，亦足認原告認系爭費用屬對公司有效
      益之費用應屬無過失，未辦理扣繳純係因法律規定不明所
      致。又依據被告所屬中北稽徵所89年5月10日所為之財北
      國稅中北徵字第89007117號書函，該函中已明確指出原告
      必須扣繳之金額，並以作成正式繳款書載明該應扣繳金額
      ，故其依限扣繳之命令既已明定其應扣繳金額，原告無法
      僅就其中部分金額加以扣繳，故原告在應扣繳金額有爭議
      下自無法遵守該命令而為全額或部分之扣繳，僅能在未扣
      繳之情形下提起行政救濟，以尋求公正之裁處，依據財政
      部70年1月3日台財稅字30009函釋之意旨，納稅義務人如
      認為繳納通知書所載內容有誤，而稅捐稽徵機關認為所載
      內容並無錯誤仍應另為處分請其依限繳納，舉輕以明重，
      被告此等金額明顯高估甚多之扣繳行政命令顯有錯誤，原
      告自將期待被告應另為合法之命令處分，並已於法定期限
      內提起復查表示不服，故原告並非故意違背法令而未盡扣
      繳義務，僅係欲以由公正單位，諸如被告之上級機關或各
      級行政法院指導正確之金額方加以扣繳，亦無逃漏稅捐之
      故意或過失，在稅務機關已明確掌握所得資料下，亦無實
      際造成國家稅收之實際損失之可能（可直接發單予所得人
      補課綜合所得稅），是以原告在無故意或過失下，即對原
      告處以高達3倍之罰鍰，除與司法院釋字第275號解釋不符
      外，亦有違背比例原則。
    7.按「行政行為，應依下列原則為之：一、採取之方法應有
      助於目的之達成。二、有多種同樣能達成目的之方法時，
      應選擇對人民權益損害最少者。三、採取之方法所造成之
      損害不得與欲達成目的之利益顯失均衡。」為行政程序法
      第7條明定。次依現行所得稅法規定，「納稅義務」與「
      扣繳制度」尚非完全對應，本諸實質課稅原則，凡有法定
      應納稅所得者，均應依法申報所得繳納稅捐（所得稅法第
      2條及第3條），但相對地「給付所得之人」未必當然具有
      扣繳義務，有無扣繳義務，端視是否合致所得稅法第88條
      及第89條規定，此觀所得稅法第7條第5項規定：「本法稱
      扣繳義務人，係指『依本法規定』，應自付與納稅義務人
      之給付中扣繳所得稅款之人」即明。以所得稅法施行細則
      第83條第2項之規定舉例說明如下：「銀行業貸放款之利
      息所得、農地房地產業及已登記經營租賃業務營利事業之
      租賃所得、行紀業或兼營行紀業者收取之佣金及營利事業
      依法開立統一發票之權利金收入，均免予扣繳」，是以並
      非所有所得給付者皆有扣繳義務，於此情形下，稅捐機關
      自應有其行政作為以完成對於所得之掌握以及稅捐之徵收
      ，故扣繳制度之實行並非稅捐機關完成徵收稅收之唯一方
      式；於本案中，所得人及納稅義務人皆非原告，而被告基
      於自己之法律判斷，認為已知系爭費用總額為
      146,290,044元，均應分攤成參加會議員工之所得，在每
      人旅費必然相同之情形下，僅需再知悉參加會議之員工名
      單即可得知被告所認知每位員工之受補助金額，故就被告
      之稽徵技術而言，實無需強制原告依有爭議之83年函釋履
      行扣繳義務即可掌握課稅所得之歸屬，實不至於減損國家
      稅收；換言之，被告所主張之員工所得絕非原告直接支付
      予員工，且有如前所述之複雜爭議，實無法期待原告應可
      預測並遵行被告見解而盡扣繳義務，故被告顯以此非必要
      之扣繳義務未履行即處以高達3倍之罰鍰，其命原告扣繳
      之裁量權行使顯屬濫用權力，依行政訴訟法第4條第2項，
      應屬違法。
　(二)被告主張之理由：
    1.按「納稅義務人有左列各類所得者，應由扣繳義務人於給
      付時，依規定之扣繳率或扣繳辦法，扣取稅款，並依第92
      條規定繳納之︰‧‧‧二、機關、團體、事業或執行業務
      者所給付之薪資、利息、租金、佣金、權利金、競技、競
      賽或機會中獎之獎金或給與、退休金、資遣費、退職金、
      離職金、終身俸、非屬保險給付之養老金、執行業務者之
      報酬，及給付在中華民國境內無固定營業場所及營業代理
      人之國外營利事業之所得。」、「前條各類所得稅款，其
      扣繳義務人及納稅義務人如左：‧‧‧二、薪資、利息、
      租金、佣金、權利金、執行業務報酬、競技、競賽或機會
      中獎獎金或給與，及在中華民國境內無固定營業場所或營
      業代理人之國外營利事業之所得，其扣繳義務人為機關、
      團體之責應扣繳單位主管、事業負責人及執行業務者；納
      稅義務人為取得所得者。」、「扣繳義務人如有左列情事
      之一者，分別依各該款規定處罰：一、扣繳義務人未依第
      88條規定扣繳稅款者，除限期責令補繳應扣未扣或短扣之
      稅款及補報扣繳憑單外，並按應扣未扣或短扣之稅額處1
      倍之罰鍰；其未於限期內補繳應扣未扣或短扣之稅款，或
      不按實補報扣繳憑單者，應按應扣未扣或短扣之稅額處3
      倍之罰鍰。」為行為時所得稅法第88條第1項第2款、第89
      條第1項第2款及第114條第1款所明定。次按「營利事業舉
      辦員工國內或國外旅遊，有關帳務處理及併計員工所得課
      稅之規定如左：‧‧‧（二）營利事業未依法成立職工福
      利委員會，其舉辦員工國內、外旅遊所支付之費用‧‧‧
      惟如以現金定額補助或僅招待特定員工（如達一定服務年
      資、職位階層、業績標準‧‧‧）旅遊部分，依所得稅法
      第14條第1項第3類規定，屬營利事業對員工之補助，應合
      併員工薪資所得扣繳所得稅。」復為財政部83年函釋所明
      釋。
    2.本件經被告初查以南山人壽84年度申報之其他費用科目，
      內含於蒙地卡羅及夏威夷舉辦環球會議及高峰會議之費用
      計149,562,293元，據該會議前往地點及行程所示（如環
      球會議行程包括羅馬、佛羅倫斯、熱那亞、蒙地卡羅與巴
      黎等，高峰會議為夏威夷希爾頓渡假村、大飯店及唯客爾
      渡假村等），均屬觀光勝地，且旅行社報價單上所列費用
      包括導遊費（當地導遊費用）、影印費（印製旅行手冊）
      、車資、門票（行程內觀光地區之門船費及入場券）與小
      費（國內旅行社領隊、當地導遊及司機小費）等，實與一
      般觀光團之安排無太大差別，又該會議行程之參加人員，
      僅限於公司內達到相當業績者始可參加，顯係招待員工所
      為之旅遊活動，依首揭財政部83年函釋，核屬營利事業對
      員工之補助，為薪資所得性質；是經計算扣除南山人壽原
      申報會議費中直接可歸屬於舉辦會議之費用計3,272,249
      元（包括環球會議開會場地費用267,575元與場地設備租
      用費用200,000元，以及高峰會議開會場地佈置飲料餐點
      2,804,674元），餘146,290,044元為非直接可歸屬之支出
      ，應轉為參與會議員工薪資所得；並依前揭法條規定，原
      告為行為時南山人壽之負責人，亦即扣繳義務人，按薪資
      所得6%扣繳率計算應扣繳稅額為8,777,402元，由被告所
      屬中北稽徵所以89年5月10日財北國稅中北徵字第
      89007117號函檢送補繳各類所得扣繳稅款繳款書予原告，
      並通知其辦理扣繳憑單申報手續，該函並於89年5月16日
      合法送達，原告未依限補繳及補報，被告遂依前揭規定，
      另按應扣未扣或短扣之稅額處3 倍之罰鍰26,332,206元。
    3.原告訴稱系爭機票、食宿、餐食及交通費用支出系為表現
      優異之業務人員精進進修費用，對公司有實際效益，而給
      予一般員工旅遊支出不同，不應逕將此認定為旅遊性質之
      支出而需視為業務人員所得加以扣繳，且以會議時間約占
      出國期間之二分之一即認定該行程屬旅遊性質，其認事用
      法顯有違誤，被告援引財政部83年函釋，實為違反論理法
      則、平等原則及實質課稅原則等語；經查本件南山人壽會
      議行程之與會人員包括業務代表、業務主任、業務襄理、
      區經理及通訊處經理等，按該公司競賽辦法所定，如環球
      會議之業務代表組，於競賽期間內須達成5季訂定之業績
      標準：84年61月至85年5月等4季，每季450,000元、85年6
      月至7月1每季30萬元，總保費合計2,400,000元以上；或
      是14個月總保費達成280萬元且承保保件20件以上者，始
      能獲取參加該會議之資格；是南山人壽為獎勵達業績標準
      之員工而舉辦海外業務研討會，據前往地點、行程及旅行
      社報價單明細所示，實與一般觀光團之安排無太大差別，
      顯係招待特定員工所為之旅遊活動；縱原告所稱會議時間
      與被告所認有誤，惟此不影響南山人壽舉辦該海外活動，
      係為獎勵達業績標準之員工而舉辦之事實，故依財政部83
      年函釋，此為營利事業對員工之補助，應合併員工薪資所
      得扣繳稅款；而前述財政部83年函釋，係基於法定職權，
      為執行所得稅法關於綜合所得稅之課徵，而為之技術性補
      充釋示，並未違背租稅法定主義，原告認應不足採為裁判
      之基礎，顯有誤解。
    4.原告主張諸如南山人壽所屬業務人員之機票或食宿費用，
      為渠等至國外參與會議所必須之支出，顯與會議相關，不
      應虛增業務人員所得及其應扣繳之所得額等情乙節；經查
      原告所稱機票、食宿等費用，係包含於由旅行社所收受每
      位參與海外活動業務人員之團費裡，此為南山人壽招待渠
      等特定業務人員赴海外參與活動所付之費用，核與一般團
      體旅遊所付金額無異，不應特別加以區分；被告原處分於
      計算南山人壽參與海外活動業務人員之薪資所得時，已扣
      除直接可歸屬於舉辦會議之費用計3,272,249元（包括環
      球會議開會場地費用267,575元與場地設備租用費用
      200,000元，以及高峰會議開會場地佈置飲料餐點
      2,804,674元），從而原告應扣繳之所得額，並無虛增之
      情，原告所訴，核不足採。
    5.原告稱其未依被告所定限期補報扣繳憑單，為基於稅捐機
      關過往年度未要求扣繳行為及前揭系爭費用對公司經營為
      有效益費用之認知，實無過失等語乙節；經查本件南山人
      壽為獎勵達業績標準之員工而舉辦海外會議所給付之費用
      ，經被告自84年度選案深入查核，認定該項費用之性質核
      屬薪資支出，而以往年度未核定為薪資費用並要求扣繳行
      為，係因被告未選案深入查核，而以該公司申報情形認定
      ，況再就南山人壽以往年度逐案查核，有逾核課期間之情
      形產生，是有關該項南山人壽招待特定員工舉辦海外活動
      之費用，自該公司84年度起認屬薪資費用性質，並無違誤
      ；又財政部針對營利事業招待特定員工所為旅遊活動支付
      之費用，已於前開83年函釋定為薪資費用，原告不得因其
      認知錯誤而主張其無過失，是原告未於限期內補繳本件應
      扣未扣或短扣之稅款，除為其所不爭外，已有該當所得稅
      法第114條第1款後段之處罰要件，從而原處分按應扣未扣
      稅款處以3倍罰鍰，並無不合。
    6.按薪資包括薪金、俸給、工資、津貼、歲費、獎金、紅利
      及各種補助費；所得稅法第14條第1項第3類定有明文。經
      查本件南山人壽84年度為獎勵業績達標準之特定員工而舉
      辦海外業務會議，雖以其他費用—會議費之形式列報於該
      公司當年度營利事業所得稅，惟其實質屬對特定員工赴海
      外之補助，依前開所得稅法規定，自屬該特定員工之薪資
      所得。又本件南山人壽84年度申報之其他費用科目，內含
      於蒙地卡羅及夏威夷舉辦環球會議及高峰會議之費用計
      149,562,293元，經扣除直接可歸屬於舉辦會議之費用計
      3,272,249元（包括環球會議開會場地費用267,575元與場
      地設備租用費用200,000元以及高峰會議開會場地佈置飲
      料餐點2,804,674元)，餘146,290,044元包括機票、食宿
      、車資等團費支出，係南山人壽對參與海外會議之特定員
      工所為之補助，是既應屬員工之薪資所得，則原告為本件
      行為時南山人壽之扣繳義務人，自應依法辦理扣繳事宜。
      從而，本件南山人壽於84年度所付146,290,044元，係為
      獎勵業績達標準之特定員工赴海外參加會議（具業績指標
      之年度盛會）之補助，自無再劃分補助中何者屬休閒旅遊
      部分，即應全數按所得稅法第14條第1項第3類規定，認屬
      薪資所得性質。
　　理  由
一、按「納稅義務人有左列各類所得者，應由扣繳義務人於給付
    時，依規定之扣繳率或扣繳辦法，扣取稅款，並依第92條規
    定繳納之：一、‧‧‧二、機關、團體、事業或執行業務者
    所給付之薪資、利息、租金、佣金、權利金、競技‧‧‧，
    及給付在中華民國境內無固定營業場所及營業代理人之國外
    營利事業之所得。」、「前條各類所得稅款，其扣繳義務人
    及納稅義務人如左：一、‧‧‧二、薪資、利息、租金、佣
    金、權利金、執行業務報酬、競技‧‧‧及給付在中華民國
    境內無固定營業場所及營業代理人之國外營利事業之所得，
    其扣繳義務人為機關、團體之主辦會計人員、事業負責人及
    執行業務者；納稅義務人為取得所得者。」、「第88條各類
    所得稅款之扣繳義務人，應於每月10日前將上一月內所扣稅
    款向國庫繳清，並於每年一月底前將上一年內扣繳各納義務
    人之稅款數額，開具扣繳憑單，彙報該管稽徵機關查核；並
    應於2月10日前將扣繳憑單填發納稅義務人。‧‧‧」及「
    扣繳義務人如有左列情事之一者，分別依各該款規定處罰：
    一、扣繳義務人未依第88條規定扣繳稅款者，除限期責令補
    繳應扣未扣或短扣之稅款及補報扣繳憑單外，並按應扣未扣
    或短扣之稅額處1倍之罰鍰，其未於限期內補繳應扣未扣或
    短扣之稅款，或不按實補報扣繳憑單者，應按應扣未扣或短
    扣之稅額處3倍之罰鍰。」分別為所得稅法第88條第1項第2
    款、第89條第1項第2款、第92條第1項及第114條第1款所明
    定。同法第4條第8款規定：「中華民國政府或外國政府，國
    際機構、教育、文化、科學研究機關、團體，或其他公私組
    織，為獎勵進修、研究或參加科學或職業訓練而給與之獎學
    金及研究、考察補助費等。但受領之獎學金或補助費，如
  　係為授與人提供勞務所取得之報酬，不適用之。」第14條第
    3 類第2項規定：「前項薪資包括︰薪金、俸給、工資、津
    貼、歲費、獎金、紅利及各種補助費。但為雇主之目旳，執
    行職務而支領之差旅費、日支費及加班費不超過規定標準者
    ，及依第四條規定免稅之項目，不在此限。」 (部分機關或
    坊間所出版之法規資料，有誤植為「前項薪資包括︰薪金、
    俸給、工資、津貼、歲費、獎金及紅利各種補助費。…」應
    予注意) 財政部83年函釋(83年9月7日台財稅第831608021號
    函：「營利事業舉辦員工國內或國外旅遊，有關帳務處理及
    併計員工所得課稅之規定如左：（一）‧‧‧（二）營利事
    業未依法成立職工福利委員會，其舉辦員工國內、外旅遊所
    支付之費用‧‧‧。又舉辦全體員工均參加之國內、外旅遊
    所支付之費用，免視為員工之所得。惟如以現金定額補助或
    僅招待特定員工（如達一定服務年資、職位階層、業績標準
    ‧‧‧）旅遊部分，依所得稅法第14條第1項第3類規定，屬
    營利事業對員工之補助，應合併員工薪資所得扣繳所得稅。
    」。
二、本件原處分以被告查核南山人壽84年度營利事業所得稅結算
    申報，以該公司列報之其他費用科目，內含於蒙地卡羅及夏
    威夷舉辦環球會議及高、極峰會議之費用計149,562,293元
    ，據該會議前往地點及行程所示（如環球會議行程包括羅馬
    、佛羅倫斯、熱那亞、蒙地卡羅與巴黎等，高、極峰會議為
    夏威夷希爾頓渡假村、大飯店及唯客爾渡假村等），均屬觀
    光勝地，且旅行社報價單上所列費用包括導遊費（當地導遊
    費用）、影印費（印製旅行手冊）、車資、門票（行程內觀
    光地區之門船費及入場券）與小費（國內旅行社領隊、當地
    導遊及司機小費）等，實與一般觀光團之安排無太大差別，
    又該會議行程之參加人員，僅限於公司內達到相當業績者始
    可參加，顯係招待員工所為之旅遊活動，依財政部83年函釋
    ，核屬營利事業對員工之補助，為薪資所得性質，未依法辦
    理扣繳，經計算扣除南山人壽原申報會議費中直接可歸屬於
    舉辦會議之費用計3,272,249元（包括環球會議開會場地費
    用267,575元與場地設備租用費用200,000元，以及高峰會議
    開會場地佈置飲料餐點2,804,674元），餘146,290,044元為
    非直接可歸屬之支出，應轉為參與會議員工薪資所得；並以
    原告為行為時南山人壽之負責人，亦即扣繳義務人，其未依
    所得稅法第88條規定扣繳稅款，乃按扣繳率6﹪，核定84 年
    度應扣繳稅款計8,777,402元，發單通知原告繳納，並辦理
    扣繳憑單申報手續。經查：
(一)、上開財政部關於營利事業舉辦員工國內或國外旅遊，所為
      如舉辦全體員工均參加之國內、外旅遊所支付之費用，免
      視為員工之所得，惟如以現金定額補助或僅招待特定員工
      （如達一定服務年資、職位階層、業績標準‧‧‧）旅遊
      部分，依所得稅法第14條第1項第3類規定，屬營利事業對
      員工之補助，應合併員工薪資所得扣繳所得稅之函釋，區
      別營利事業所舉辦員工國內或國外之旅遊，是否為全體員
      工均參加或僅招待特定員工之不同情形，而分別認定其性
      質，具有合理性，核係主管機關係基於法定職權，為執行
      所得稅法關於綜合所得稅之課徵，而為之技術性補充釋示
      ，並未違背租稅法定主義，自得予以適用。原告主張該函
      釋違法，不足作為裁判之依據，並不足採。惟此函係針對
      員工旅遊之現金定額補助或費用支出所為之解釋，如營利
      事業之費用支出，非關於員工旅遊，則無該函釋之適用。
(二)、依原處分所認定之事實，本件南山人壽84年間為其員工舉
      辦高、極峰會議及環球會議，有2分之1時間為會議行程，
      此為被告所自承 (見本院卷第50頁準備程序筆錄)，復有
      會議行程表、議程說明附原處分可證，原處分亦將其中環
      球會議開會場地費用267,575元與場地設備租用費用
      200,000元，以及高峰會議開會場地佈置飲料餐點
      2,804,674元列為費用扣除，是原處分所據之基礎事實，
      乃南山人壽為其員工舉辦高、極峰會議及環球會議，行程
      之2分之1為開會，其餘為旅遊及自台灣搭乘飛機往返會議
      場所、旅遊地點 (在歐洲)之時間。又公司為其員工舉辦
      會議，選擇大飯店或觀光勝地，事所恆見，不能以員工參
      加公司所舉辦之會議，吃的內容豐富、住的地方豪華，而
      否定其係舉辦會議，而變為旅遊。是就旅遊部分，因其參
      加人員僅限於公司內達到相當業績者始可參加，原處分以
      其係招待員工所為之旅遊活動，依財政部83年函釋，核屬
      營利事業對員工之補助，為薪資所得性質，並無不合。所
      得稅法第14條第3類第2項既規定薪資包括︰薪金、俸給、
      工資、津貼、歲費、獎金、紅利及「各種補助費」，是雖
      非該規定所列舉之「薪金、俸給、工資、津貼、歲費、獎
      金、紅利」，然屬於對員工之補助者，亦屬薪資所得，原
      告主張非屬該規定所列舉之「薪金、俸給、工資、津貼、
      歲費、獎金、紅利」，即非薪資所得，顯有誤會。惟就開
      會部分，被告並有何證據證明原告未實際開會，僅以會議
      地在夏威夷希爾頓渡假村、大飯店及唯客爾渡假村等，均
      屬觀光勝地，且旅行社報價單上所列費用包括導遊費（當
      地導遊費用）、影印費（印製旅行手冊）、車資、門票（
      行程內觀光地區之門船費及入場券）與小費（國內旅行社
      領隊、當地導遊及司機小費）等，實與一般觀光團之安排
      無太大差別，亦將之歸為旅遊，與原處分所據事實不符。
      而且一方面將上述會議行程亦認為屬於旅遊行程而認為該
      會議行程之參加人員，僅限於公司內達到相當業績者始可
      參加，顯係招待員工所為之旅遊活動，屬營利事業對員工
      之補助，為薪資所得性質，另一方面又將開會場地費用
      267,575元與場地設備租用費用200,000元，以及高峰會議
      開會場地佈置飲料餐點2,804,674元列為費用扣除，則又
      自相矛盾。再員工參與公司舉辦會議，食宿交通由公司提
      供，係參與會議所必要，員工並未得有如所得稅法第14
      條第3類第2項所規定薪金、俸給、工資、津貼、歲費、獎
      金、紅利及各種補助費之利益，如依原處分內容，認為南
      山人壽84年間為其員工舉辦高、極峰會議及環球會議關於
      開會之支出，除少數場地設備佈置飲料餐點費外，其餘屬
      於給予員工之薪資，則本件參與會議之員工，就該部分則
      變成有「薪資所得」，須納入計算所得稅申報，亦違事理
      及法理。是原處分將南山人壽上述為員工舉辦之會議之支
      出，除環球會議開會場地費用267,575元與場地設備租用
      費用200,000元，及高峰會議開會場地佈置飲料餐點
      2,804,674元列為費用扣除外，其餘 (例如食宿交通費用)
      以其招待員工所為之旅遊活動，屬營利事業對員工之補助
      ，為薪資所得性質，自有未合。
三、從而，原處分將南山人壽上述為員工舉辦之會議之支出，除
    環球會議開會場地費用267,575元與場地設備租用費用
    200,000元，及高峰會議開會場地佈置飲料餐點2,804,674元
    列為費用扣除外，其餘亦以其係招待員工所為之旅遊活動，
    屬營利事業對員工之補助，為薪資所得性質，認定
    146,290,044元為參與會議員工薪資所得，並以原告為行為
    時南山人壽之負責人，亦即扣繳義務人，未依所得稅法第88
    條規定扣繳稅款，乃按扣繳率6﹪，核定84年度應扣繳稅款
    計8,777,402元，發單通知原告繳納，並辦理扣繳憑單申報
    手續，且因原告並未依限補繳稅款及補報扣繳憑單，另按應
    扣未扣稅額8,777,402元處以3倍之罰鍰計26,332,206元，於
    法有違。訴願決定予以維持，亦有未洽。原告訴請撤銷，為
    有理由，爰併予撤銷，由被告另為適法處分。又本件南山人
    壽為其員工舉辦高、極峰會議及環球會議，既有部分旅遊行
    程支出之費用可認為屬於其員工之薪資所得，部分會議行程
    支出之費用不得認為屬於其員工之薪資所得，然其有共同費
    用(例如往返台灣與歐洲間之機票費)，參酌司法院釋字第
    493 號解釋意旨：「營利事業所得之計算，係以其本年度收
    入總額減除各項成本費用、損失及稅捐後之純益額為所得額
    ，為所得稅法第24條第1項所明定。依所得稅法第4條之1前
    段規定，自中華民國79年1月1日起，證券交易所得停止課徵
    所得稅；公司投資收益部分，依69年12月30日修正公布之所
    得稅法第42條，公司組織之營利事業，投資於國內其他非受
    免徵營利事業所得稅待遇之股份有限公司組織者，其中百分
    之80 免予計入所得額課稅；則其相關成本費用，按諸收入
    與成本費用配合之上揭法律規定意旨及公平原則，自亦不得
    歸由其他應稅之收入項下減除。至應稅收入及免稅收入應分
    攤之相關成本費用，除可直接合理明確歸屬者得個別歸屬，
    應自有價證券出售收入項下減除外，因投資收益及證券交易
    收入源自同一投入成本，難以投入成本比例作為分攤基準。
    財政部83年2月8日台財稅第831582472號函說明三，採以收
    入比例作為分攤基準之計算方式，符合上開法條規定意旨，
    與憲法尚無牴觸」（稽徵機關之實務上，對營利事業費用分
    擔之歸屬，亦是對無法明確歸屬部分，採比例分擔歸屬），
    被告重為處分，計算旅遊行程支出之費用時，除可合理明確
    歸屬旅遊行程支出之費用及會議行程支出之費用，各依其歸
    屬計算外，就不可明確歸屬為旅遊行程或會議行程費用部分
    ，自應依比例計算之，不得以可明確歸屬會議行程支出之費
    用，列為會議行程支出之費用，其餘計為旅遊行程支出之費
    用，併此敘明。
四、據上論結，本件原告之訴為有理由，爰依行政訴訟法第98條
    第3項前段，判決如主文。
中    華    民    國    94     年     11    月    3   日
                        第一庭審判長法  官 姜素娥
                                    法  官 陳秀
                                   法  官 吳東都
上為正本係照原本作成。
如不服本判決，應於送達後20日內，向本院提出上訴狀並表明上
訴理由，如於本判決宣示後送達前提起上訴者，應於判決送達後
20日內補提上訴理由書（須按他造人數附繕本）。
中　　華　　民　　國　　94　　 年　   11 　月　　 3   日
 　　  　　　　　　　    　         書記官 李金釵
